ACORDAO-COMPLETO-2414385

ACÓRDÃO 6609/2020 ATA 19/2020 - SEGUNDA CÂMARA

VISTOS, relatados e discutidos estes embargos de declaração, opostos por Maria Rosa de Souza contra o Acórdão 1464/2020-TCU-Segunda Câmara, que apreciou recurso de reconsideração em face do Acórdão 2942/2019-TCU-Segunda Câmara, mediante o qual se julgaram irregulares as suas contas especiais, com imputação de débito e aplicação de multa.
ACORDAM os ministros do Tribunal de Contas da União, reunidos em sessão da 2ª Câmara, com fundamento nos arts. 32 e 34 da Lei 8.443/1992 c/c o art. 287 do Regimento Interno, e ante as razões expostas pela relatora, em:
9.1. conhecer dos embargos de declaração e rejeitá-los; e
9.2. dar ciência desta deliberação à embargante, por meio de seus representantes legais.

Embargos de declaração, opostos contra acórdão que apreciou recurso de reconsideração em face de acórdão que julgara irregulares as contas especiais de responsável, com imputação de débito e aplicação de multa.

Segunda Câmara

Câmara dos Deputados.

3. Embargante: Maria Rosa de Souza (CPF XXX.147.281-XX).

13.1. Ministros presentes: Augusto Nardes (na Presidência), Aroldo Cedraz, Raimundo Carreiro e Ana Arraes (Relatora).
13.2. Ministros-Substitutos presentes: Marcos Bemquerer Costa e André Luís de Carvalho.

ANA ARRAES

ministra Ana Arraes.

Cuida-se de embargos de declaração opostos por Maria Rosa de Souza (peça 61) contra o Acórdão 1464/2020-TCU-Segunda Câmara, que apreciou recurso de reconsideração em face do Acórdão 2942/2019-TCU-Segunda Câmara, mediante o qual se julgaram irregulares as suas contas especiais, com imputação de débito e aplicação de multa. Transcrevo, a seguir, o recurso da embargante:
	"Maria Rosa de Souza, já qualificada nos autos, vem respeitosamente perante Vossa Excelência, por intermédio do seu procurador infra firmado, com fundamento no artigo 277 do Regimento Interno da Corte, combinado com o artigo 287 do mesmo Diploma, apresentar embargos de declaração com efeitos infringentes em relação ao Acordão nº 1464/2020 exarado na sessão de 10 de março de 2020 pela 2ª Câmara nos autos do processo de tomada de contas em epígrafe, pelos fatos e fundamentos a seguir expostos.
	Em sessão realizada na data de 10 de março de 2020 (Acórdão 1464/2020-TCU-Segunda Câmara por negar provimento ao recurso de reconsideração interposto pela Sra. Maria Rosa de Souza. In verbis:
'ACORDAM os ministros do Tribunal de Contas da Unia¿o, reunidos em sessa¿o da 2ª Ca¿mara, diante das razo¿es expostas pela relatora, e com fundamento nos arts. 32, inciso I, e 33 da Lei 8.443/1992 c/c o art. 285 do Regimento Interno do TCU, em:
9.1. conhecer do recurso de reconsiderac¿a¿o e negar-lhe provimento;
9.2. dar cie¿ncia desta deliberac¿a¿o a¿ recorrente.'
I - DA OMISSÃO
	2 - Nos itens 6, 7 e 8 do voto do acordão vergastado, chegou a relatora à seguinte conclusão:
'6. No recurso ora apreciado, em apertada si¿ntese, Maria Rosa de Souza apresentou os seguintes argumentos:
sempre agiu de boa-fe¿ e jamais ocultou o fato de estar casada a¿ e¿poca do requerimento de pensa¿o institui¿da pelo filho, de modo que deve ser dispensada da devoluc¿a¿o das parcelas recebidas, por seu cara¿ter alimenti¿cio, com base na Su¿mula 106 deste Tribunal;
houve o transcurso de quase 23 anos entre o momento em que a recorrente comec¿ou a receber a pensa¿o (16/5/1991) e aquele no qual foi chamada a apresentar o contradito¿rio perante este Tribunal, no a¿mbito do TC Processo 009.811/2014-1, mediante o Ofi¿cio 3.041/2014, de 16/4/2014 (pec¿a 3) , o que, de um lado, desrespeitou a garantia constitucional a¿ razoa¿vel durac¿a¿o dos processos e, de outro, criou, em favor da administrada, situac¿a¿o consumada perante a Administrac¿a¿o.
Quanto ao primeiro ponto, conforme o parecer do MPTCU (pec¿a 13 do TC 009.811/2014- 1) , quando a recorrente solicitou a pensa¿o civil de seu marido, falecido em 31/10/2013, aos 92 anos de idade, ficou evidente que este era servidor aposentado da Procuradoria-Geral do Distrito Federal ao menos desde 1991, quando completou idade para a aposentadoria compulso¿ria, tendo deixado pensa¿o de mais de 17 mil reais (pec¿a 1, p. 3, do TC Processo 009.811/2014-1) , permitindo concluir que a depende¿ncia econo¿mica da interessada em relac¿a¿o ao filho na¿o existia. Ademais, consta no processo declarac¿a¿o de na¿o acumulac¿a¿o de pensa¿o prestada a¿quele o¿rga¿o com diversas rasuras que invertem o sentido do declarado, o que, possivelmente, evidencia mais uma informac¿a¿o preenchida de forma duvidosa, na tentativa de omitir informac¿o¿es para a obtenc¿a¿o do benefi¿cio pleiteado (pec¿a 1, p. 2, do TC Processo 009.811/2014-1) . Dessa forma, na¿o e¿ possi¿vel aferir a boa-fe¿ da recorrente.
No tocante ao argumento referente a¿ razoa¿vel durac¿a¿o do processo, a jurisprude¿ncia desta Corte e¿ no sentido de que o mero transcurso de longo prazo entre a concessa¿o de ato sujeito a registro e sua apreciac¿a¿o pelo TCU, por si so¿, na¿o e¿ capaz de torna¿-lo legal. Segundo a Su¿mula TCU 278: 'os atos de aposentadoria, reforma e pensa¿o te¿m natureza juri¿dica de atos complexos, raza¿o pela qual os prazos decadenciais a que se referem o § 2o do art. 260 do Regimento Interno e o art. 54 da Lei no 9.784/99 comec¿am a fluir a partir do momento em que se aperfeic¿oam com a decisa¿o do TCU que os considera legais ou ilegais, respectivamente'. Ou seja, o prazo decadencial inicia-se a partir da decisa¿o do TCU, na¿o do deferimento proviso¿rio do ato pelo o¿rga¿o concedente. Desse modo, na¿o se pode falar em situac¿a¿o consumada perante a Administrac¿a¿o.'
	Em seu voto, especificamente no item 7, a Relatora se limitou apenas a se remeter ao requerimento de pensão por ocasião do falecimento do seu marido. Diante disso, foi omisso o acordão uma vez que não se pronunciou a respeito dos argumentos suscitados pela recorrente de que desde o primeiro momento, juntou cópia de sua Certidão de casamento a seu requerimento de concessão do benefício de pensão por ocasião da morte do seu filho, o que prova que à época da concessão do benefício, a administração já tinha completa ciência a respeito da condição matrimonial da recorrente, sendo impossível falar que esta tenha ocultado qualquer condição. Esse fato, por si só, já demonstra que a recorrente sempre agiu de boa-fé, e que jamais ocultou o fato de que estava casada à época do requerimento. O Acordão Embargado ainda deixou de se pronunciar sobre o argumento da recorrente de que no processo de concessão do benefício constavam duas vias da certidão de casamento da recorrente (Doc. anexo fls. 4 e 24) , sendo que a segunda foi anexada já no ano de 2000, e a condição de casada da requerente é mencionada em glosa em documento à fl. 23 do Procedimento Administrativo. Ressalte-se que o próprio parecer do órgão de Controle Interno da Câmara dos Deputados faz menção ao fato de que a pensionista era casada.
	Neste ponto, cabe salientar que, em Sentença na Ação Ordinária N° 0032391-03.2015.4.01.3400 ajuizada pela Recorrente e que tramita 2ª Vara Federal de Brasília, Sec¿a¿o Judicia¿ria do Distrito Federal, decidiu o Juiz por afastar a má-fé da mesma:
'De fato, consta do processo administrativo a certida¿o de casamento da autora (fl. 30) desde o requerimento do benefi¿cio, de forma que na¿o resta caracterizada peremptoriamente sua ma¿-fe¿ na percepc¿a¿o do benefi¿cio. Destarte, ausente a caracterizac¿a¿o de sua ma¿-fe¿, a requerente na¿o deve ser compelida a devolver os valores percebidos ate¿ o momento em que cessou o pagamento da referida pensa¿o.'
E ainda:
'Ante o exposto, JULGO PARCIALMENTE PROCEDENTES OS PEDIDOS contidos na inicial, ta¿o somente para determinar a¿ re¿ que se abstenha de proceder a¿ cobranc¿a dos valores pagos a¿ autora a ti¿tulo de pensa¿o institui¿da por seu filho Luiz Carlos de Souza, ficando impedida de inscreve¿-la em di¿vida ativa, cadastro de devedores ou conge¿neres. Por conseguinte, extingo o processo com resoluc¿a¿o de me¿rito, nos termos do art. 487, inciso I, do CPC/2015.'
	Desta forma, diante da omissão caracterizada, faz-se necessária a complementação do Acordão uma vez que não tocou em pontos fundamentais para o deslinde do feito.
II - DA CONTRADIÇÃO
	O Acórdão ora atacado, no tocante ao argumento referente a¿ razoável duração do processo, em seu item 8, sustenta que a jurisprudência desta Corte e¿ no sentido de que o mero transcurso de longo prazo entre a concessão de ato sujeito a registro e sua apreciação pelo TCU, por si só¿, não e¿ capaz de torna¿-lo legal.
	Neste ponto alegou a recorrente que passou a receber a pensão instituída por seu filho a partir de 16 de maio de 1991, pelo INSS, e, somente em 2 de maio de 2001, foi expedido o primeiro título de transferência do pagamento da pensão para a Câmara dos Deputados, posteriormente, substituído por outro, expedido em 21 de novembro de 2001, sendo o ato encaminhado ao TCU em 6 de março de 2002. Em 6 de maio de 2014, foi encaminhado à interessada o Ofício n. 30/2014/Coipe, a fim de assegurar-lhe contraditório. Alegou a Recorrente que se transcorreram quase 23 anos entre o ato de concessão inicial e a notificação da interessada para apresentar defesa o que iria de encontro com o quanto disposto na Constituição Federal que estabelece, em seu art. 5º, LXXVIII, que aos cidadãos é garantida, também na esfera administrativa, a razoável duração do processo.
	Ocorre que o entendimento desta 2ª Câmara vai de encontro com o entendimento do Supremo Tribunal Federal que, em Plenário, em sessão realizada no dia 19 de fevereiro de 2020, decidiu que os Tribunais de Contas estão sujeitos ao prazo de cinco anos para o julgamento da legalidade do ato de concessão inicial de aposentadoria, reforma ou pensão, a contar da chegada do processo à respectiva Corte de Contas, em atenção aos princípios da segurança jurídica e da confiança legítima. Firmou o STF entendimento neste sentido, com repercussão geral:
'Recurso extraordinário. Repercussão geral. 2. Aposentadoria. Ato complexo. Necessária a conjugação das vontades do órgão de origem e do Tribunal de Contas. Inaplicabilidade do art. 54 da Lei 9.784/1999 antes da perfectibilização do ato de aposentadoria, reforma ou pensão. Manutenção da jurisprudência quanto a este ponto. 3. Princípios da segurança jurídica e da confiança legítima. Necessidade da estabilização das relações jurídicas. Fixação do prazo de 5 anos para que o TCU proceda ao registro dos atos de concessão inicial de aposentadoria, reforma ou pensão, após o qual se considerarão definitivamente registrados. 4. Termo inicial do prazo. Chegada do processo ao Tribunal de Contas. 5. Discussão acerca do contraditório e da ampla defesa prejudicada. 6. TESE: 'Em atenção aos princípios da segurança jurídica e da confiança legítima, os Tribunais de Contas estão sujeitos ao prazo de 5 anos para o julgamento da legalidade do ato de concessão inicial de aposentadoria, reforma ou pensão, a contar da chegada do processo à respectiva Corte de Contas'. 7. Caso concreto. Ato inicial da concessão de aposentadoria ocorrido em 1995. Chegada do processo ao TCU em 1996. Negativa do registro pela Corte de Contas em 2003. Transcurso de mais de 5 anos. 8. Negado provimento ao recurso.'
 (RE 636553, Relator (a) : Min. GILMAR MENDES, Tribunal Pleno, julgado em 19/02/2020, PROCESSO ELETRÔNICO DJe-129 DIVULG 25-05-2020 PUBLIC 26-05-2020) 
	Diante do quanto exposto, resta clara a contradição no Acordão embargado 
II - DOS PEDIDOS
	Ante o exposto, solicita a interessada sejam
Conhecidos os presentes embargos, haja vista serem tempestivos;
Recebidos os presentes embargos de declaração com efeito suspensivo em relação aos itens 9.1, 9.2, 9.3, 9.4, 9.5, 9.6, 9.7 do Acórdão nº 2942/201 - TCU 2ª Câmara, sendo tal decisão comunicada imediatamente à Câmara dos Deputados;
Provido o presente recurso de embargos de declaração, com efeitos infringentes, para que sejam suprimidas a omissão e a contradição apontadas, sendo reformado o acórdão supracitado, especificamente os itens acima apontados, no sentido de ser o benefício instituído por Luiz Carlos Souza considerado legal, sendo feito o respectivo registro e restabelecido o pagamento da pensão sem prejuízo dos valores relativos aos meses em que fora suspenso o referido pagamento, pelos fatos e fundamentos sustentados."
É o relatório.

Bruno Neri da Silva (OAB/DF 42.481) e outros representando Maria Rosa de Souza.

Não atuou.

EMBARGOS DE DECLARAÇÃO EM RECURSO DE RECONSIDERAÇÃO. TOMADA DE CONTAS ESPECIAL. CONHECIMENTO. INEXISTÊNCIA DE OMISSÃO E CONTRADIÇÃO. REJEIÇÃO. CIÊNCIA.

TOMADA DE CONTAS ESPECIAL (TCE)

não atuou.

Examinam-se embargos de declaração opostos por Maria Rosa de Souza (peça 61) contra o Acórdão 1464/2020-TCU-Segunda Câmara, que apreciou recurso de reconsideração em face do Acórdão 2942/2019-TCU-Segunda Câmara, mediante o qual se julgaram irregulares as suas contas especiais, com imputação de débito e aplicação de multa.
2.	Considerando que a Portaria TCU 61/2020 suspendeu os prazos processuais no âmbito do TCU por 30 dias corridos em razão da pandemia causada pela COVID-19 e que esses prazos foram prorrogados pela Portaria TCU 71/2020 até 20/5/2020, conheço dos presentes embargos, atendidos os requisitos de admissibilidade dos arts. 32 e 34 da Lei 8.443/1992 c/c o art. 287 do Regimento Interno.
3.	Quanto ao mérito, esclareço, inicialmente, que o objetivo dessa via recursal é integrar o acórdão por meio do saneamento de eventuais obscuridades, omissões ou contradições internas à decisão embargada. Tal expediente não se presta a examinar novos argumentos, reexaminar aqueles já refutados ou promover a uniformização com outros julgados do TCU.
4.	Maria Rosa de Souza apresentou as seguintes alegações: 
	(i) o acórdão recorrido se omitiu em não pronunciar sobre o fato de a recorrente haver juntado cópia de sua certidão de casamento ao requerimento de concessão do benefício de pensão por ocasião da morte do filho, provando que a Administração já tinha completa ciência a respeito de sua condição matrimonial, de modo a evidenciar que ela sempre agiu de boa-fé. Ademais, o próprio parecer do órgão de controle interno da Câmara dos Deputados fez menção ao fato de que a pensionista era casada, e, além disso, em sentença na Ação Ordinária 0032391-03.2015.4.01.3400, ajuizada pela recorrente e que tramita 2ª Vara Federal de Brasília, Sec¿a¿o Judicia¿ria do Distrito Federal, decidiu o juiz por afastar a má-fé;
	(ii) a decisão combatida foi contraditória, já que o entendimento do Tribunal vai de encontro com o entendimento do Supremo Tribunal Federal, que, em Plenário, em sessão realizada em 19/2/2020, decidiu estarem os tribunais de contas sujeitos ao prazo de cinco anos para julgamento de legalidade de ato de concessão inicial de aposentadoria, reforma ou pensão, a contar da chegada do processo à corte de contas, em atenção aos princípios da segurança jurídica e da confiança legítima (RE 636553) .
5.	Quanto à primeira alegação, trata-se de questionamento já refutado no relatório que precedeu o Acórdão 1464/2020-TCU-Segunda Câmara:
"5.7.	No caso concreto é examinada tomada de contas especial que quantificou débito decorrente de recebimento indevido de benefício previdenciário.
5.8.	A boa fé da pensionista foi apreciada no TC Processo 009.811/2014-1, que julgou ilegal e negou registro ao ato de pensão civil. Naquela oportunidade, o parecer do Ministério Público atestou os fatos que impediram aferir boa-fé da recorrente (peça 13 daqueles autos, grifos acrescidos) :
 (...) cabe esclarecer que nos autos constam diversos indícios que comprovam que, de fato, a mesma não agiu de boa-fé¿.
Além do argumento da unidade técnica de que a interessada tinha conhecimento de que a lei exigia comprovação da dependência econômica, sendo que nada fez para comprovar essa condição, consta dos autos que ela era casada com o Sr. Manoel de Souza Sobrinho desde 24 de junho de 1955 (peça 1, p. 5) . Entretanto, tal informação de seu estado civil vinha sendo omitida nos formulários de recadastramento do seu benefício na Câmara dos Deputados, conforme se verifica nos documentos constantes da peça 5, p. 2 a 6.
Além disso, ao solicitar a pensão civil de seu marido, falecido em 31/10/2013 aos 92 anos de idade, ficou evidente que o mesmo era servidor aposentado da Procuradoria-Geral do Distrito Federal ao menos desde 1991, quando completou a idade para a aposentadoria compulsória, tendo deixado uma pensão de mais de 17 mil reais (peça 1, p. 3) , o que permite concluir que a dependência econômica da interessada em relação ao seu filho não existia, razão pela qual houve a omissão de seu estado civil.
Por fim, cumpre mencionar que nos autos consta uma declaração de não acumulação de pensão prestada a¿ Procuradoria Geral do Distrito Federal com diversas rasuras que invertem o sentido do que restou declarado, o que, possivelmente, evidencia mais uma informação preenchida de forma duvidosa, na tentativa de omitir informações para a obtenção do benefício pleiteado (peça 1, p. 2) .
5.9.	A discussão em torno do tema fez coisa julgada administrativa após apreciação de pedido de reexame da responsável (peça 19 do TC Processo 009.811/2014-1) , conhecido e desprovido pelo Acórdão 1608/2015-TCU-Primeira Câmara. No voto condutor desta decisão, restou consignado que:
7. (...) esclarec¿o que o pro¿prio o¿rga¿o de origem, ao submeter o ato de concessa¿o ao Tribunal via Sisac, registrou que a Sra. Maria Rosa de Souza na¿o comprovou depende¿ncia econo¿mica. O parecer do controle interno do o¿rga¿o de origem, inclusive, foi pela ilegalidade do ato. Assim, na¿o ha¿ falar que a depende¿ncia econo¿mica teria sido comprovada perante o o¿rga¿o origina¿rio.
8. Ale¿m disso, no tocante a¿ norma vigente que disciplinava a concessa¿o da pensa¿o civil em questa¿o, Lei 3.373/58, cabe ressaltar que o seu artigo 5o, inciso I, ali¿nea "c", exige, que a ma¿e, para fins de percepc¿a¿o de pensa¿o vitali¿cia, esteja sob a depende¿ncia econo¿mica preponderante do funciona¿rio. (...) 
9. Assim, para fins de recebimento da pensa¿o por morte, a depende¿ncia econo¿mica deve ser patente, sendo imprescindi¿vel a comprovac¿a¿o de que o sustento do dependente era custeado principalmente pelo servidor falecido, o que na¿o ocorreu no presente caso. Alia¿s, ficou comprovado nos autos que a depende¿ncia econo¿mica na¿o existia, uma vez que a recorrente, quando do falecimento de seu filho (instituidor) , era casada com servidor da Procuradoria-Geral do Distrito Federal desde 24/6/1955, estando, portanto, amparada economicamente (...) 
10. Por fim, em relac¿a¿o a¿ u¿ltima alegac¿a¿o recursal apresentada, entendo adequada a decisa¿o deste Tribunal de na¿o aplicar a este caso a Su¿mula-TCU 106/76, uma vez que a comprovac¿a¿o de ause¿ncia de depende¿ncia econo¿mica da interessada em relac¿a¿o ao seu filho e a omissa¿o da recorrente acerca de seu estado civil de casada quando dos recadastramentos anuais realizados pela Ca¿mara dos Deputados na¿o permitem concluir pela boa-fe¿ na percepc¿a¿o indevida do benefi¿cio."
6.	Portanto, nestes autos de tomada de contas especial, em que se apura o débito imputado à embargante, não cabe revolver questões já decididas no processo que apreciou o registro do ato e suas consequências jurídicas, como a ausência de boa-fé. Aliás, tal exame tampouco seria admitido em fase de embargos de declaração.
7.	No tocante ao segundo ponto, relativo a suposta contradição entre a decisão embargada e o entendimento fixado pelo STF no âmbito RE 63655, é pacífica a inexistência de contradição oponível em embargos a partir do cotejo entre deliberação do TCU e do Poder Judiciário. Nada obstante, é pertinente ponderar que a referida decisão do Supremo, que ainda não transitou em julgado, discutiu os efeitos da segurança jurídica sobre atos de pessoal sujeitos a registro pelo TCU, enquanto, neste processo de TCE, não há discussão sobre registro de ato, mas apenas sobre o débito decorrente de recebimentos indevidos pela embargante. A ilegalidade do ato de pensão foi constatada em outro processo (TC Processo 009.811/2014-1) , já tendo sido apreciado em definitivo por este Tribunal.
8.	Vejo que a embargante não trouxe tema que se ativesse a obscuridade, omissão ou contradição relativa à decisão recorrida, mas, sim, que apresenta o condão de ensejar a reabertura de discussão em sede de embargos declaratórios, de modo a tratar de pontos já vencidos nos autos que apreciaram o ato de concessão da pensão instituída pelo filho e já rebatidos na decisão guerreada.
	Posto isso, voto por que este Tribunal adote a minuta de deliberação que submeto à sua consideração.
TCU, Sala das Sessões Ministro Luciano Brandão Alves de Souza, em 16 de junho de 2020.
ANA ARRAES 
Relatora